【裁判字號】    97,重家訴,2
【裁判日期】    971105
【裁判案由】    分割遺產
【裁判全文】
臺灣板橋地方法院民事判決             97年度重家訴字第2號
原      告  丙○○○
訴訟代理人  楊嘉馹    律師
複  代理人  呂立彥    律師
被      告  甲○○
            乙○○
            丁○○
上列當事人間請求分割遺產事件，經本院於民國九十七年十月二
十二日言詞辯論終結，判決如下：
      主    文
原告之訴駁回。
訴訟費用由原告負擔。
      事實及理由
一原告起訴聲明：(一)原告與被告共有坐落台北縣三峽鎮○○段
  588 號（面積1164. 52平方公尺）、589 號（面積100.04平方
  公尺）、614 號（面積77.17 平方公尺）、613 號（面積268
  平方公尺）、台北縣三峽鎮○○段159-8 號（面積1847平方公
  尺）、159-9 號（面積54平方公尺）、160-4 號（面積2514平
  方公尺）、160-5 （面積693 平方公尺）、213-4 （面積6911
  平方公尺）號、153-5 號（面積913 平方公尺）、台北縣三峽
  鎮○○段495 號（面積92.76 平方公尺）、499 號（面積10.
  71平方公尺）土地，應各按如附表二所示應有部分比例分別共
  有。(二)原告與被告共有坐落台北縣三峽鎮○○段499 號、495
  號（面積252.90平方公尺）土地及其上建物（門牌號碼：台北
  縣三峽鎮○○街37號），應變價分割。(三)(3)訴訟費用由被告負
  擔。並主張：
  (一)按繼承人有數人時，在分割遺產前，各繼承人對於遺產全部
    為公同共有。繼承人得隨時請求分割遺產，民法第一千一百
    五十一條、第一千一百六十四條前段定有明文。是繼承人欲
    終止其間之公同共有關係，惟有以分割遺產之方式為之，將
    遺產之公同共有關係終止改為分別共有關係，性質上遺屬分
    割遺產方法之一，亦有最高法院八十二年度台上字第七四八
    號判決可參。
  (二)次按共有物之分割，依共有人協議之方法行之。分割之方法
    ，不能協議決定者，法院得因任何共有人之聲請，命以原物
    分配於各共有人，或變賣共有物，以價金分配於各共有人；
    而公同共有之關係，自公同關係終止，或因公同共有物之讓
    與而消滅。公同共有物分割之方法，除法律另有規定外，應
    依關於共有物分割之規定，此觀諸民法第八百二十四條、第
    八百三十條規定自明。
  (三)再按在公同共有遺產分割自由之原則下，民法第一千一百六
    十四條規定，繼承人得隨時請求分割遺產，該條所稱之「得
    隨時請求分割」，依同法第八百二十九條及第八百三十條第
    一項規定觀之，自應解為包含請求終止公同共有關係在內，
    俾繼承人之公同共有關係歸於消滅而成為分別共有，始不致
    與同法第八百二十九條所定之旨趣相左，庶不失繼承人得隨
    時請求分割遺產之立法本旨，有最高法院九十三年度台上字
    第二六○九號判決可循。
  (四)原告丙○○○之配偶即被繼承人張接枝於民國九十年十一月
    十八日死亡，遺有如附表一所示之土地，被告甲○○、丁○○係被繼承人與原告之子女、被告乙○○原係被繼承人與原
    告之養女，惟原告已於九十五年四月八日與被告乙○○終止
    收養關係，合先敘明。
  (五)原告曾多次協商要求分割遺產，被告甲○○表示同意，但被
    告乙○○、丁○○均表示不同意，為此，原告曾向台北縣三
    峽鎮公所聲請調解，惟經調解仍無法達成分割協議，故兩造
    將如附表一之土地，及未辦理保存登記位於台北縣三峽鎮○○街三十七號之建物，登記為兩造公同共有在案。系爭遺產
    經兩造繼承多年，兩造現就系爭遺產仍為公同共有關係，而
    系爭遺產並無不得分割之情形，惟因兩造對於系爭遺產之分
    配無法達成協議，且原告已與被告乙○○終止收養關係，唯
    恐拖延日久，讓系爭遺產之共有人間產生困擾，故為解決紛
    爭，狀請鈞院准將系爭遺產按兩造之應繼分予以分割，並登
    記為分別所有。
二被告方面：
  (一)被告甲○○部分：
    １聲明：同意原告之請求。
    ２陳述：
      關於被繼承人所遺留之現金，在被繼承人過世前一天，
        被告丁○○已私下領出六十四萬元，此部份應拿出來分
        配。
      關於被繼承人定期存款部分，遺有郵局定存一百萬元，
        係伊與被告乙○○一同去辦理解約，當時郵局需其等出
        示身分證明，因只有伊帶身分文件，才由其出面辨理。
      被繼承人之遺產包括郵局定存一百萬元、彰化銀行、郵
        局、農會活期存款總計不到一百萬元，被繼承人之存摺
        、印章皆係被告丁○○負責保管。
      據其所知，原告並未要求被告乙○○寫讓渡書同意給原
        告，但被告三人均默認該筆現金係要給原告，且據當時
        辦理之代書表示，被告乙○○要求原告給付二百萬元，
        並建議，如果沒有錢，即拿房屋去貸款，當時被告丁○○還詢問利息要由誰負擔。
  (二)被告乙○○部分：
    １聲明：同意原告之請求。
    ２陳述：
      被繼承人過世時，遺有現金二百萬元，均由被告甲○○
        領走，並存入原告帳戶中。
      當時原告對伊表示被繼承人所遺現金僅三萬元，並要求
        伊寫讓渡書同意給原告，但伊並未同意，且伊經過一個
        禮拜後，伊即前往南美洲。
  (三)被告丁○○部分：
    １聲明：
      請求駁回原告之訴。
      訴訟費用由原告負擔。
    ２陳述：
      伊不同意分割遺產，系爭不動產係其父親之遺產，並遺
        有現金在原告處，至於其所私下領出之六十四萬元，不
        需拿出來分配，因為從公同共有至分別共有，並無意義
        。
      伊並未保管被繼承人之存摺、印章，係被繼承人要用錢
        時，會拿給伊去辦理。
      伊並未同意將被繼承人所遺留之現金給原告，僅係領取
        被繼承人之金錢即交付原告支配使用，因被繼承人之喪
        葬費皆係原告在處理，並給原告作為生活費用。
三法院之判斷：
  (一)原告主張被繼承人張接枝係於九十年十一月十八日死亡，原
    告為被繼承人之配偶、被告甲○○係被繼承人之長女，被告
    丁○○係被繼承人之長子、被告乙○○原係被繼承人與原告
    之養女，惟原告已於九十五年四月八日與被告乙○○終止收
    養關係等事實，業據其提出戶籍謄本四件為證，且為被告所
    未爭執，應堪信為真實。
  (二)按共有物之分割性質上屬處分行為，不因協議分割或裁判分
    割而有不同（參見最高法院六十八年度第十三次民事庭會議
    決議【二】附帶決議），於登記前已取得房屋所有權，其取
    得固受法律之保護，惟如欲分割，依民法第七百五十九條規
    定，在辦理保存登記以前，尚不得請求共有物之分割（司法
    院【七十】廳民一字第五八八號函參照）。又因繼承於登記
    前已取得不動產物權者，非經登記，不得處分其物權，民法
    第七百五十九條亦有明文。而分割共有物既對於物之權利有
    所變動，即屬處分行為之一種，凡因繼承於登記前已取得不
    動產物權者，其取得雖受法律之保護，不以其未經繼承登記
    而否認其權利，但繼承人如欲分割因繼承而取得公同共有之
    遺產，因屬於處分行為，依民法第七百五十九條規定，自非
    先經繼承登記，不得為之，最高法院著有八十五年度台上字
    第二二一九號判決意旨亦足參照。經查，原告主張其曾多次
    協商要求分割遺產，被告甲○○表示同意，但被告乙○○、
    丁○○均表示不同意，為此，原告曾向台北縣三峽鎮公所聲
    請調解，惟經調解仍無法達成分割協議，故兩造將如附表一
    之土地，及未辦理保存登記位於台北縣三峽鎮○○街三十七
    號之建物，登記為兩造公同共有在案，業據其提出調解不成
    立證明書影本一件為證，亦為被告所未爭執，應堪信為真實
    。又原告所主張應由兩造共同繼承之系爭遺產，其中如附表
    一所示土地部分，已辦妥繼承登記，固有土地登記謄本十二
    件在卷可參，惟系爭遺產中另有建物即門牌號碼：台北縣三
    峽鎮○○街三十七號之房屋，則因未辦理第一次保存登記，
    並無建物登記謄本附卷可參，而僅有原告所提出房屋稅籍資
    料一件為憑，則此部分建物既未辦理第一次建物所有權保存
    登記，亦未經繼承登記，自無法為分割遺產之處分行為，揆
    諸前揭規定及說明，原告請求分割此部分建物之遺產，即屬
    無據。
  (三)按民法第一千一百六十四條所定之遺產分割，係以遺產為一
    體，整個的為分割，而非以遺產中個個財產之分割為對象，
    亦即遺產分割之目的在遺產公同共有關係全部之廢止，而非
    個個財產公同共有關係之消滅。原告既依民法第一千一百六
    十四條規定訴請分割遺產，除非依民法第八百二十八條、第
    八百二十九條規定，經全體公同共有人同意，僅就特定財產
    為分割，否則依法自應以全部遺產為分割對象（最高法院八
    十八年度台上字第二八三七號判決參照）。經查，被繼承人
    張接枝留有之系爭遺產，有如附表一所示之土地及建物，而
    於如附表一所示之建物未辦理繼承登記之前，並無法為遺產
    之分割，則揆諸前揭說明，所有遺產必須一併分割，自無從
    僅就如附表一所示之土地部分為分割，故原告就土地部分遺
    產之分割請求，亦屬無據。
  (四)從而，原告請求分割如附表一所示之系爭遺產，為無理由，
    應予駁回。
四至兩造其餘之攻擊或防禦方法，及未經援用之證據，經本院斟
  酌後，認為均不足以影響本判決之結果，自無逐一詳予論駁之
  必要，併此敘明。
五、訴訟費用負擔之依據：民事訴訟法第七十八條。
中    華    民    國    97    年    11    月    5     日
                              家事法庭法  官  余來炎
以上正本證明與原本無異
如對本判決上訴，須於收受決正本後二十日內提出上訴
中    華    民    國    97    年    11    月    5     日
                                      書記官  童淑敏
附表一：
┌──┬──────────────────────────┐
│土地│台北縣三峽鎮○○段588 地號（面積1164.52平方公尺）   │
│    │同上地段589 地號（面積100.04 平方公尺）             │
│    │同上地段614 地號（面積77.1 平方公尺）               │
│    │同上地段613 地號（面積268 平方公尺）                │
│    │台北縣三峽鎮○○段159-8地號（面積1847平方公尺）     │
│    │同上地段159-9 地號（面積54平方公尺）                │
│    │同上地段160-4 地號（面積2514平方公尺）              │
│    │同上地段160-5 地號（面積693 平方公尺）              │
│    │同上地段213-4 地號 （面積6911 平方公尺）            │
│    │同上地段153-5 地號 （面積913 平方公尺）             │
│    │台北縣三峽鎮○○段495地號（面積92.76平方公尺）      │
│    │同上地段499地號（面積10.71平方公尺）                │
├──┼──────────────────────────┤
│建物│門牌號碼：台北縣三峽鎮○○街37號之房屋              │
└──┴──────────────────────────┘
附表二：
┌─────────────┬───────────────┐
│      姓名                │         應有部分比例         │
├─────────────┼───────────────┤
│      丙○○○            │                              │
├─────────────┤                              │
│      甲○○              │                              │
├─────────────┤         各四分之一           │
│      丁○○              │                              │
├─────────────┤                              │
│      乙○○              │                              │
└─────────────┴───────────────┘


司法院資訊處製作；財團法人民間司法改革基金會備份。
